---
title: "Clase 2 - Guía de trabajo variables aleatorias continuas y discretas"
subtitle: 'Curso Introducción al Análisis de datos con R para la Acuicultura.'
author:
 name: Dr. José A. Gallardo Matus y Dra. María Angélica Rueda
 affiliation: Pontificia Universidad Católica de Valparaíso
 email: <jose.gallardo@pucv.cl>
date: "`r format(Sys.time(), '%d %B %Y')`"
output:
  html_document:
    toc: true
    toc_float: true
    toc_depth: 3
    code_folding: hide
  word_document: default
  pdf_document: default
---

```{=html}
<style>
#TOC {
  color: black;
  font-familiy: Calibri;
  font-size: 14px;
  border-color: #708090; 
}
body {
   color: black;
   font-familiy: Calibri;
}

pre {
  color: black;
  background-color: #F8F8FF;
}
# header {
  color: #800000;
  font-familiy: Calibri;
  background-color: #F5F5F5;
  opacity: 0.8;
  font-size: 16px;
}
</style>
```
### **Introducción**

**¿Cuál es la diferencia entre variable y dato?**

Las **variables** son las características que se pueden medir en un individuo o en un ambiente y los **datos** son los valores que puede tomar esa variable.

**¿Qué es una variable aleatoria?**

Es una variable cuyo valor se determina por el azar. Las variables aleatorias se representan por letras mayúsculas (**X**) y sus valores numéricos por letras minúsculas ($x_i$).

### **Clasificación de variables cuantitativas**

|   **Tipo de variable**   |  **Descripción** |
|:---:|:-----:|
| **Variables discretas:** | Una variable ***Y*** es **discreta** si puede tomar valores puntales, pueden tener un número finito o infinito de valores. |
| **Variables continuas:** | Una variable ***Y*** es **continua** si puede tomar cualquier valor dentro de un intervalo del conjunto de los números reales. La probabilidad de que tome un valor cualquiera es 0 debido a que existe un número infinito de posibilidades en el intervalo. |

### **Clasificación de variables cualitativas o categóricas**

|   **Tipo de variable**   | **Descripción** |
|:--:|:----:|
| **Variables nominales:** | Sus valores representan categorías que no obedecen a una clasificación intrínseca. |
| **Variables ordinales:** | Sus valores representan categorías con alguna clasificación intrínseca.|

### **Distribución de una variable**

***Distribución empírica (observación)***: Los datos de una muestra, obtenidos de forma aleatoria de una población, pueden ser usados para observar su comportamiento o distribución.

***Distribución normal***: Las variables cuantitativas continuas podrían seguir una distribución normal.

### **¿Cómo puedo observar el comportamiento de una variable?**

En la siguiente tabla se muestran varias **funciones clave** para poder observar o predecir el comportamiento de una variable aleatoria.

| **Librería** |  **Función**  |                  **Descripción**                   |
|:----------------------:|:----------------------:|:-----------------------:|
|     base     |  **table()**  | Tabla de distribución de frecuencia para factores. |
|     base     |  **plot()**   | Gráfico x-y de puntos "p", líneas "l" o ambas "b". |
|   graphics   |  **hist()**   |      Histograma para variables cuantitativas       |
|   graphics   | **boxplot()** |             Gráfico de cajas y bigotes             |
|   graphics   | **barplot()** |                 Gráfico de barras                  |

### **¿Qué puedo medir de una variable aleatoria continua?**

| **Librería** |  **Función**   |           **Descripción**           |
|:------------:|:--------------:|:-----------------------------------:|
|     base     |   **mean()**   |          Media aritmética           |
|     base     |  **range()**   |                Rango                |
|    stats     |  **median()**  |              Mediana               |
|    stats     |   **var()**    |              Varianza               |
|    stats     |    **sd()**    |         Desviación estándar         |
|    stats     | **quantile()** | Concentración de datos en cuantiles |
|    stats     |   **cor()**    |    Correlación con otra variable    |

### **¿Cómo puedo simular números aleatorios con distribución normal?**

| **Librería** | **Función**  |  **Descripción** |
|:----:|:---:|:---:|
| stats  | **rnorm(n, mean, sd)** | Genera (n) números aleatorios para la distribución normal con promedio (mean) y desviación estandar (sd) |

### **Distribuciones posibles para variables aleatorias dicretas**

**Distribución Bernoulli**: la distribución Bernoulli (o distribución dicotómica), nombrada así por el matemático suizo Jacob Bernoulli, es una distribución de probabilidad discreta, donde la variable aleatoria X toma el valor de 1 (**X**=1), cuando ocurre el suceso **éxito** y cuya probabilidad asociada es $p$ y si toma X el valor de cero (**X**=0) ocurre el suceso **fracaso** con probabilidad $q=1-p$. En notación, lo comentado anteriormente sería expresado de la siguiente forma: **P(X=1) =** $p$ (Probabilidad de éxito) y **P(X=0) =** $1-p$ (Probabilidad de fracaso). **_Nota_**: **_La distribución Bernoulli es un caso particular de la distibución binomial cuando_** $n=1$, **_es decir, solo se hace una vez un ensayo_**.

**Distribución Binomial**: la distribución Binomial o distribución binómica es una distribución de probabilidad discreta que cuenta el número de éxitos en una secuencia de $n$ ensayos de Bernoulli independientes entre sí, con una probabilidad fija $p$ de ocurrencia de éxito entre los ensayos y que tiene una probabilidad de fracaso $q=1-p$.


### **¿Cómo puedo simular números aleatorios con distribución Binomial y Bernoulli?**

| **Librería** | **Función**  |  **Descripción** |
|:----:|:---:|:---:|
| stats | **rbinom(n, size, prob)**  |  Genera (n) números aleatorios para la distribución binomial con parámetros tamaño (size) y probabilidad de éxito de un ensayo (prob) |
| Rlab | **rbern()**| Simular variable aleatoria Bernoulli  |


### **Objetivos de aprendizaje**

Los objetivos de aprendizaje de esta guía son:

**1**. Observar la distribución de una variable aleatoria continua (*e.g.* Distribución Normal) y variable aleatoria discreta (*e.g.* Distribución Bernoulli, Distribucción Binomial).

## **Ejercicios**

### **Ejercicio 1.** **Elaborar un Script de R (Archivo .R)**

Elabore un archivo o file con extensión **.R** usando la barra de herramientas de **Rstudio**. Selecciona **File \> New file \> R script**. Utilice el siguiente ejemplo para completar la información de **metadatos** del script.

    # --------------------------------------------------------------------  
    # Clase 02 - Guia variables aleatorias continuas y discretas.   
    # Su nombre: 
    # 09 Julio 2022. 
    # Curso Introducción al Análisis de datos con R para la Acuicultura. 
    # --------------------------------------------------------------------  

Luego, guarde inmediatamente su script como **script_2_nombre_apellido.R**.

### **Ejercicio 2.** **Configuración de librerías**

Debajo del **metadatos** habilite el paquete **readxl**, **Rlab** y **MASS** usando la función **library()**. Note que los paquetes **base**, **stats**, **utils** y **graphics** ya están habilitados.

```{r setup, include=TRUE, message=FALSE, warning=FALSE}
knitr::opts_chunk$set(echo = FALSE)
library(readxl)
library(Rlab)
library(MASS)
```

### **Ejercicio 3.** **Peso y talla de Salmones del Atlántico.** 

El set de datos **datos.xlsx** contiene información de peso (**Peso**) y talla (**Talla**) de 100 salmones del Atlántico un estanque, los cuales se clasificaron según su sexo en **Hembra** o **Macho**.

Cree un objeto llamado **salmones** e importe el set de datos **datos.xlsx** usando la función **read_excel** de la librería **readxl**.

Explore el set de datos algunas funciones de la librería **{utils}** **head()**, **tail()**, **str()** y de la librería **{base}** **summary**. 

```{r, echo=TRUE}
salmones <- read_excel("datos.xlsx")
head(salmones)
tail(salmones)
str(salmones)
summary(salmones)
```

### **Ejercicio 4.** **Corrección de variables**

Note que en el ejercicio anterior la variable **Sexo** fue codificada como caracter o texto (chr) en vez de factor. Use la función **as.factor(salmones$Sexo)** para indicar que Sexo es un factor de clasificación. Vuelva a ejecutar los comandos **summary()** y **str()** para comprobar que las variables están adecuadamente codificadas.

```{r}
salmones$Sexo <- as.factor(salmones$Sexo)
summary(salmones)
str(salmones)
```

### **Ejercicio 5.** **Observar el comportamiento de una variable**

A partir del set de datos **salmones** elabore un histograma y un boxplot de la variable cuantitativa continua **Peso**. Use las funciones **hist()**, **boxplot()**. Incluya títulos y leyenda de los ejes con los argumentos *col=""*, *main = ""* y *xlab=""*.

```{r, echo=TRUE}
hist(salmones$Peso, col="deepskyblue4", main = "Histograma Peso", xlab = "Peso (g)")

```

¿Que representa el círculo que aparece en el Boxplot?.

```{r}
boxplot(salmones$Peso, col="deepskyblue4", main = "Boxplot Peso", ylab = "Peso (g)")

```

### **Ejercicio 6.** **Métricas del set de datos salmones**

Calcule las siguientes métricas del set de datos: promedio, desviación estándar, rango y cuantiles usando las funciones: **mean()**, **sd()**, **range()** y **quantile()**.

```{r}
mean(salmones$Peso)
sd(salmones$Peso)
range(salmones$Peso)
quantile(salmones$Peso)
```

### **Ejercicio 7.** **Diferencias entre machos y hembras.**

Finalmente, elabore un boxplot para comparar la diferencia de peso entre machos y hembras. Use la formula **boxplot(y ~ x)**, donde y es la variable **Peso** y x es la variable **Sexo**.

```{r, echo=TRUE}
boxplot(salmones$Peso ~ salmones$Sexo, col="light blue", main = "Peso: Machos v/s Hembras", ylab = "Peso (g)", xlab = "Sexo")
```

### **Ejercicio 8.** **Veneno paralizante de los mariscos.**

*Alexandrium catenella* es una microalga tóxica que produce el veneno paralizante de los mariscos (VPM). En Chile las intoxicaciones por VPM entre 1972-2002 generaron 456 enfermos y 30 fallecidos (total = 486). A partir de estos antecedentes responda.

**a).** ¿Que tipo de variable y distribución mejor representa a la intoxicación por VPM?

```{r, echo=TRUE}
# "Variable aleatoria discreta con distribución Binomial"
```


**b).** ¿Calcule la letalidad por VPM en Chile?

```{r, echo=TRUE}
LT_VPM <- 30 / 486
LT_VPM
```

**c).** Se ha reportado un intoxicación masiva de veneno paralizante de los mariscos en Calbuco que dio como resultado 80 personas intoxicadas. ¿Cuántas personas se recuperarán (0) y cuantas morirán (1) por esta intoxicación?.

Para responder primero nosotros crearemos para usted un objeto denominado **rvpm** y simularemos el resultado de la intoxicación usando la función **rbinom()**. Usaremos **print()** para observar los datos simulados.

```{r, echo=TRUE}
# set.seed function sets the starting number used to generate a sequence of random numbers
set.seed(123) 

# n representará el número de intoxicados
n <- 80 

# p representará probabilidad de morir con base a datos de letalidad entre 1972 y 2002
p <- 0.0617 

# q representa la probabilidad de sobrevivir. 
q <- 1-p 

# Objeto rvmp contiene la probabilidad de morir = 1 o sobrevivir = 1 para una población simulada de 80 intoxicados.
rvpm <- rbinom(n, size=1, prob=0.0617) 

# Explica datos generados
print(rvpm)
```

**d).** Usando la función **table()** represente la frecuencia esperada de recuperados y fallecidos.

```{r}
table(rvpm)
```

**e).** Represente en un histograma la frecuencia de recuperados y fallecidos.

```{r, out.width = '80%'}
hist(rvpm, col="red", main = "Histograma Intoxicación por VPM")
```

**f).** Investigue como se calcula el promedio y la varianza de una variable con distribución binomial. Calcule ambos parámetros para la población de estudio.

Promedio de fallecidos.

```{r}
n*p
```

Varianza de fallecidos.

```{r}
n*p*q
```



### **Ejercicio 9.** **Parásitos en salmones.**

La abundancia de parásitos como el piojo de mar *Caligus rogercresseyi* en los salmones de cultivo puede ser considerada como una variable distreta con distribución binomial negativa. Esto significa que uno suele observar muchos peces con pocos parásitos (ej= 0 o 1) y pocos peces con muchos parásitos. Un estudio demostró que el promedio de la abundancia de parásitos fue de 25 con un rango de 0 a 90. 

**a).** Cree un objeto llamado "caligus" para representar el número de parásitos en los peces. Simule una muestra aleatoria con distribución binomial negativa con la función **rnegbin()**. Considere 500 peces con una media de 25 parásitos. Para simular la varianza debe asignar valores arbitrarios a theta entre 1 y 5 hasta obtener un promedio y rango aproximado al estudio antes descrito (promedio de 25 y rango de 0 a 90).

Generar una muestra desde la población en estudio
```{r, echo=TRUE}
set.seed(123) #es una semilla para obtener los mismos resultados cada vez que se haga la simulación de los datos
# n = 500 animales
# mu = 25 (parásitos por pez)
# theta = 1 (cambie este valor hasta encontrar uno que se ajuste a los datos observados)
caligus <- rnegbin (500, 25, 5)
head(caligus, 20)
mean(caligus)
```

**b).** Use las funciones head() y range() para observar sus datos. Compare las funciones quantile() y summary().

```{r}
head(caligus)
range(caligus)
quantile(caligus)
summary(caligus)
```

¿Que parámetro representa mejor los datos, la mediana o la media?
 
```{r, echo=TRUE}
"La mediana representa mejor los datos puesto que la media es muy influenciable por los valores extremos"
```
 
**c).** A partir de la simulación anterior elabore un resumen del conteo de parásitos por pez usando **table(caligus)**.  

```{r}
table<-table(caligus)
table
```

Luego elabore un gráfico de barras **barplot()**y una gráfica de cajas y bigotes **boxplot()**.  

```{r, warning=FALSE}
barplot(table, col="lightblue", main="Grafica de barras de parásitos", xlim = c(0, 100), ylim=c(0,25))
```


```{r, warning=FALSE}
boxplot(caligus, col="lightblue", main="Boxplot de parásitos", horizontal = TRUE, xlab="parasitos")
```

Ahores, investigue y use se la función **par(mfrow=c(1,2))** para generar las gráficas en una sola fila y con 2 columnas. 
```{r, echo=TRUE}
par(mfrow=c(1,2))
barplot(table, col="lightblue", main="Grafica de barras de parásitos", xlim = c(0, 100), ylim=c(0,25))
boxplot(caligus, col="lightblue", main="Boxplot de parásitos", horizontal = TRUE, xlab="parasitos")
```
